【裁判字號】    89,訴,1081
【裁判日期】    900510
【裁判案由】    偽造有價證券等
【裁判全文】
臺灣板橋地方法院刑事判決                  八十九年度訴字第一０八一號
    公  訴  人  臺灣板橋地方法院檢察署檢察官
    被      告  乙○○
    選任辯護人  張良舉
右列被告因偽造有價證券等案件，經檢察官提起公訴（八十八年偵字第二五五六五號
），甲○判決如左：
    主    文
乙○○無罪。
    理    由
一、本件公訴意旨略以：被告乙○○於民國八十八年五月下旬某日，在臺北縣五股鄉
    ○○路○段三二二號其所經營之傢俱店內，明知一姓名年籍不詳之成年男子所交
    付之票號RL0000000號、帳號00-000000、發票人戊○○、付款人台北市第一信用
    合作社士林分社、金額及票載日期空白之支票一紙係屬來路不明之贓物（該支票
    係戊○○所有於八十五年八月十六日下午二時許，在臺北縣新莊市○○路附近停
    放之車內遭不詳之人竊取），竟予以收受。繼於八十八年六月中旬某日，將該紙
    支票轉讓予不知情之丁○○，用以支付所積欠之貨款，並利用丁○○填寫該支票
    之日期八十八年六月三十日、及面額新臺幣（下同）十萬元後，丁○○再將之背
    書轉讓予高明照，嗣高明照於支票屆期持往臺灣省合作金庫大稻埕支庫提示交換
    ，因該支票業經戊○○辦理掛失止付而未獲兌現，經警尋線查悉上情，因認被告
    乙○○涉犯刑法第三百四十九條第一項之收受贓物罪、及同法第二百零一條第一
    項之偽造有價證券罪嫌云云。
二、惟按犯罪事實應依證據認定之，無證據不得推定其犯罪事實，又不能證明被告犯
    罪者，應諭知無罪之判決，刑事訴訟法第一百五十四條、第三百零一條分別定有
    明文。再按犯罪事實之認定，應憑證據，如未能發現相當證據，或證據不足以證
    明，自不能以推測或擬制之方法，以為裁判基礎（最高法院四十年臺上字第八十
    六號判例參照）。又認定不利於被告之事實，須依積極證據，茍積極證據不足為
    不利於被告事實之認定時，即應為有利於被告之認定，更不必有何有利之證據，
    有最高法院四十年臺上字第八十六號、三十年上字第八一六號判例可資參照。而
    認定犯罪事實所憑之證據，無論為直接證據或間接證據，其為訴訟上之證明，須
    於通常一般之人均不致於有所懷疑，而得確信其為真實之程度者，始得據之為有
    罪之認定，倘其證明尚未達到此一程度，而有合理性懷疑之存在時，即無從為有
    罪之確信，亦有最高法院七十六年臺上字第四九八六號判例可資參酌。本件公訴
    意旨認被告涉犯刑法第三百四十九條第一項之收受贓物罪嫌，無非係以前開支票
    係戊○○失竊之贓物，證人丁○○於警訊時與偵查中之證言，及被告所供支票來
    源前後矛盾為其論據。經訊被告乙○○堅決否認有何收受贓物及偽造有價證券犯
    行，辯稱：伊係傢俱中盤商，系爭支票係伊於八十八年六月初向友人丙○○借來
    支付丁○○貨款之用，丙○○交該紙支票給伊時，票面發票人印章已蓋好，日期
    與金額欄空白，因伊與丁○○之貨款尚須核算才能確定，故將該支票交予丁○○
    ，由丁○○自行填寫金額與日期，伊不知該支票係他人失竊之贓物等語。
三、經查系爭票號RL0000000號、帳號00-000000、票載日期八十八年六月三十日、面
    額十萬元、發票人戊○○、付款人台北市第一信用合作社士林分社之支票一紙，
    原係屬戊○○所有，於八十五年八月十六日下午二時許，在臺北縣新莊市○○路
    停放之車內遭不詳之人竊取之事實，業經被害人戊○○於警訊時指述明確，並稱
    ：當時被竊之支票票號係自RL0000000號至RL0000000號共二十二張，均係空白支
    票（見偵查卷第七頁、第十七頁），戊○○旋於同年八月十七日辦理掛失止付，
    有臺北市票據交換所八十八年北票字第五一八０號函所附該支票正反面影本、退
    票理由單、掛失止付票據提示人資料查報表、票據掛失止付通知書、遺失票據申
    報書等影本各一紙附卷可稽，該支票固屬戊○○失竊之盜贓無誤。則本案須審究
    者，厥為被告究否有收受贓物及偽造該紙支票之認知與故意。
四、經查證人丁○○於警訊時及偵審中證稱：被告係做沙發之中盤商，系爭支票係被
    告在臺北縣五股鄉○○路○段三二二號向伊買沙發時交付之貨款，被告將該支票
    交給伊時係空白支票，並稱係向朋友借來的，因被告未能確定欠伊多少錢，所以
    借一張空白支票，二人算清楚貨款欠伊十六萬七千五百元，被告給伊一張已經寫
    好面額五萬元之支票，另外再加這張空白票，叫伊自己將金額與日期填上，伊係
    當被告之面經被告同意填寫的，嗣伊向上游場商高明照購買製作沙發所用之牛皮
    時，再將系爭支票交付予高明照，伊與被告生意往來已有二年多，以往交易有時
    付現，有時拿客票等語（見偵查卷第八頁、第四十五頁背面、第五十頁背面、第
    六十二頁背面）。核證人丁○○所言取得系爭支票之經過與被告所辯相符。
五、次查證人丙○○雖於偵審中始終否認系爭支票係其借給被告云云（見偵查卷第五
    十頁、第五十五頁）。惟經甲○函請法務部調查局對被告及丙○○二人以控制問
    題法及混合問題法分別作測謊鑑定結果，被告在「系爭支票係丙○○交付」一問
    題上，經測試無情緒波動之反應，研判應未說謊。而丙○○在「未曾將系爭支票
    交付乙○○」一問題上，經測試呈情緒波動之反應，研判有說謊。此有該局九十
    年三月二十九日（九０）陸（三）字第九００一二五五四號鑑定通知書一紙在卷
    可參，是被告所辯系爭支票係向丙○○借得一節，尚非不可採信。本案被告於警
    訊時雖未言明系爭支票之確實來源，然於偵查中起始終明確指稱該支票係向丙○○借用，而被告所稱將該紙支票交予丁○○之經過，復與證人丁○○所證情節相
    符。公訴意旨未就被告與證人丙○○何者所言屬實，進一步詳加查證，即逕行採
    信丙○○之證言，作不利被告之認定，是否有當，不無疑問。設若丙○○已知該
    支票之來源有問題，當不可能於訊問時據實陳述。
六、按刑法第三百四十九條第一項之收受贓物罪，除行為人有贓物之認識外，尚須有
    無償取得該贓物後據為己有之不法意思，始足當之。又支票在社會上取代現金作
    為支付流通之工具，本身具有無因性及文義性之特性，持票人善意信賴票載文義
    ，並不負有積極查證前手支票來源正當性之法律上義務。本案系爭支票固係屬案
    外人戊○○失竊之盜贓，惟被告既係從事傢俱中盤生意，為支付積欠丁○○之貨
    款而向友人丙○○借來使用，衡諸商場上一般交易情狀，商借客票互通有無，並
    不違反商業習慣，且證人丁○○亦證稱被告過去與之交易亦有客票往來，是本案
    被告既係為支付貨款而信賴借得之客票，其主觀上自非無故收受該紙支票，此與
    一般無故收受來路不明贓物之情形尚屬有間，被告在票據法上既不負查證前手支
    票來源之義務，自亦難僅以系爭支票係屬盜贓，逕行認定其有收受贓物之認知與
    故意。至票據法上單純交付，亦為票據轉讓之形式之一，前手背書與否並不影響
    票據轉讓之效力，以單純交付作為轉讓支票之方式，並不違反票據法關於票據轉
    讓之規定，是亦不能僅以被告未要求前手在支票上背書，而推斷其必有不法收受
    贓物之故意。本案客觀上顯現之證據，既不足以使通常一般之人均認被告顯有收
    受贓物之故意，而有合理性懷疑之存在，此外復查無其他積極證據足資證明被告
    有何明知為贓物而收受之事實，自難認定其收受贓物之犯行。又本案被告既無贓
    物之認識，自亦難認其有何利用不知情之丁○○偽造有價證券之犯行，揆諸前揭
    條文規定及判例意旨，自應為被告無罪判決之諭知。至丙○○如何取得系爭屬盜
    贓之支票，丙○○有無另涉贓物罪嫌，似應由檢察官另行偵辦，附此敘明。
據上論斷，應依刑事訴訟法第三百零一條第一項，判決如主文。
本案經檢察官林建中到庭執行職務。
中      華      民      國      九    十    年     五     月     十     日
                                        臺灣板橋地方法院刑事第四庭
                                            法    官    談      虎
右正本證明與原本無異。
如不服本判決，應於判決送達後十日內，向甲○提出上訴狀。
                                            書 記 官    陳  君  偉
中      華      民      國      九    十    年      五    月      十    日


司法院資訊處製作；財團法人民間司法改革基金會備份。
